臺灣花蓮地方法院民事判決
111年度訴字第231號
原      告  陸長元  

訴訟代理人  吳秋樵律師
被      告  施文洋  
訴訟代理人  曾泰源律師
上列當事人間返還不當得利事件，本院於111年11月17日言詞辯
論終結，判決如下：
    主  文
被告應給付原告新臺幣（下同）812,052元及民國111年9月13日
起至清償日止，按年利率5％計算之利息。
被告應自111年8月1日起至返還如附圖所示之A、B、C、D、E等土
地為止，按月給付原告15,038元。
原告其餘之訴駁回。
訴訟費用由被告負擔十分之六，餘由原告負擔。
本判決原告勝訴部分，於原告以27萬元為被告供擔保後，得假執
行；但被告如以81萬元為原告預供擔保後，得免為假執行。
原告其餘假執行之聲請駁回。
    事實及理由
一、原告起訴主張：
　　原告陸長元為花蓮縣○○市○○段地號第143、144、160、160-9
    、160-16號等5筆土地所有權人，被告施文洋未經原告同意
    ，亦無其他占有權源，於5年前分別在如附件所示A範圍內堆
    放大石頭1顆、B範圍內放置貨櫃屋、E範圍內搭設停車棚架
    ；於107年間，於附圖所示A、B、C、D、E範圍內鋪設水泥，
    並提供特定人停放車輛，原告嗣後委託律師張貼禁止停車啟
    事未果；原告乃提起拆屋還地訴訟，案經本院以107年度訴
    字第203號民事判決、臺灣高等法院花蓮分院109年度上字第
    21號民事判決原告勝訴，再由最高法院駁回被告之上訴而告
    確定。因認被告無法律上原因占有原告系爭土地如附圖所示
    之A、B、C、D、E範圍，獲有如附表一所示相當於租金之利
    益，爰依民法第179條不當得利規定，請求被告返還相當於
    租金之不當得利，聲明：㈠、被告施文洋應給付原告新臺幣
    （下同）1,503,840元整，並自起訴狀繕本送達翌日起至清
    償日止，按年利率5％計算之利息；㈡、被告施文洋應自111年
    8月1日起至返還如附圖所示之A、B、C、D、E等5筆土地為止
    ，按月給付原告25,064元；㈢、原告願供擔保請求宣告假執
    行。
二、被告答辯則以：
　　系爭土地係由被告之母林碧霞、被告施文洋名下買賣移轉給
    張瓊文，旋再買賣移轉登記予原告陸長元，非原告主張直接
    向林碧霞買受，原告主張乃與土地登記謄本有異。又系爭土
    地並非全為被告占有，而係早在10餘年前即由臨地鄰居共同
    出資購置水泥混凝土在系爭土地上鋪設水泥地面，凡出資者
    均取得一個停車位，被告亦僅占有其一停車位。被告本即在
    共有土地上擁有2筆土地及林碧霞之應繼分，被告使用之土
    地面積未逾越自己權利範圍，原告依不當得利向被告請求全
    部佔用土地之金額容有未洽。聲明：原告之訴駁回；如受不
    利判決，願供擔保請准宣告免為假執行。
三、本院之判斷：
　㈠被告無占有原告所有系爭花蓮縣○○市○○段地號第143、144、1
    60、160-9、160-16號等5筆土地如附圖所示A、B、C、D、E
    部分，業經前案即本院107年度訴字第203號民事判決、臺灣
    高等法院花蓮分院109年度上字第21號民事判決及最高法院1
    11年度台上字第1809號民事裁定確定，命被告應將上開無權
    占有之土地返還原告，有法學資料檢索系統查詢之上開判決
    及裁定可稽，兩造應受上開確定判決之既判力效力之拘束，
    應堪認定。
　㈡按無法律上之原因而受利益，致他人受損害者，應返還其利
    益，民法第179條前段定有明文。依不當得利之法則請求返
    還不當得利，以無法律上之原因而受利益，致他人受有損害
    為其要件，故其得請求返還之範圍，應以對方所受之利益為
    度，非以請求人所受損害若干為準；倘利益超過損害，應以
    損害為返還範圍。而無權占有他人所有物或地上物，可能獲
    得之相當於租金之利益，應以客觀上占有人所受之利益為衡
    量標準，非以請求人主觀上所受之損害為斷，最高法院104 
    年度台上字第715號民事判決採此見解。
　㈢被告無權占有原告如附圖所示A、B、C、D、E部分，自享有占
    有之利益。至於上開利益範圍為何，兩造固有爭議，乃本件
    主要之爭點所在。然前案確定判決所認事實及命被告應返還
    之範圍，依既判力之原理應拘束本件兩造當事人，除非被告
    說明及舉證其已依前案判決內容將系爭土地返還原告，否則
    自應以客觀上占有人所受之利益為衡量標準，返還相當於租
    金之不當得利予原告。原告附表所列被告占用之面積，尚未
    超出前案確定判決命被告返還土地之面積，應認可採。惟被
    告何時開始占有系爭土地而享有利益，依原告前案之主張「
    被告施文洋明知系爭土地為原告所有，且原告未曾同意出借
    或出租，其竟於民國107 年2 月間，將系爭土地如附圖C 部
    分所示範圍內鋪設水泥，並且對外提供特定之人停放車輛，
    經原告委任訴訟代理人吳秋樵律師張貼公告啟事，禁止進入
    停車仍未果」等語，顯與原告於本案主張被告於5年以前占
    有系爭土地之事實不相符合，應以前案所主張之上開占用時
    點為準，計算至起訴時應為4年6月之期間。
　㈣復按城市地方房屋之租金，以不超過土地及其建築物申報總
    價年息百分之十為限；第九十七條第九十九條及第一百零一
    條之規定，於租用基地建築房屋均準用之；土地所有權人依
    本法所申報之地價，為法定地價，土地法第97條第1項、第1
    05條及第148條定有明文。經審酌系爭土地坐落位置為花蓮
    市中心繁華地區，四周土地高度開發而具商業價值，並兼考
    量租金為土地資產之報酬而與利率水準間相互連動性，應認
    系爭土地之年租金核算標準應以其法定地價年息百分之六為
    適當。故被告占用系爭土地面積之每月相當租金之不當得利
    應為15,038元，如附表二所示。
四、從而，原告依不當得利返還請求權之法律關係，請求被告返
    還起訴前4年6個月（即54個月）期間相當於租金之不當得利
    合計812,052元及自起訴狀繕本送達翌日起至清償日止，按
    年利率5％計算之法定遲延利息；以及自111年8月1日起至返
    還如附圖所示之A、B、C、D、E等土地為止，被告應按月給
    付原告15,038元，洵屬有據，為有理由，應予准許；逾此範
    圍，乃無理由，應予駁回。兩造均陳明願供擔保，聲請宣告
    假執行及免為假執行，關於原告勝訴部分，經核尚無不合，
    應准許之，爰分別酌定相當之擔保金額，宣告假執行及免假
    執行；至於原告敗訴部分，其假執行之聲請已無可依附，應
    一併予以駁回。
據上論結，本件原告之訴為一部有理由、一部無理由，依民事訴
訟法第79條、第390條第2項、第392條第2項，判決如主文。　　
中　　華　　民　　國　　111 　年　　11　　月　　25　　日
                    民事第一庭法　官　沈培錚
以上正本係照原本作成。
如不服本判決，應於送達後20日內向本院提出上訴狀（上訴狀應
表明上訴理由）並繳納上訴審裁判費，如於本判決宣示後送達前
提起上訴者，應於判決送達後20日內補提上訴理由書（均須按他
造當事人之人數附繕本）。
如委任律師提起上訴者，亦應一併繳納上訴審裁判費。
中　　華　　民　　國　　111 　年　　11　　月　　25　　日
                    　　      書記官　黃慧中
【附表一】
編號 花蓮市○○段地號 佔用面積） （平方公尺） 租金（新臺幣）/年 （計算式：111年申報地價每平方公尺*佔用面積*土地法第97條第1項規定之10％） 1 143地號 57 17,784元 2 144地號 592 184,704元 3 160地號 165 51,480元 4 160-9地號 96 46,080元 5 160-16地號 1.5 720元 每年合計  300,768元（編號1至5總計）  5年合計  1,503,840元  每月相當於租金之不當得利  25,064元（1,503,840元/12/5）  

【附表二】
編號 花蓮市○○段地號 佔用面積 (平方公尺) 111申報地價(每平方公尺) 換算價值(元) 1 143地號 57 3,120元 177,840 2 144地號 592 3,120元 1,847,040 3 160地號 165 3,120元 514,800 4 160-9地號 96 4,800元 460,800 5 160-16地號 1.5 4,800元 7,200 總值合計  3,007,680元   年租金(年息6%)  180,461元   每月相當於租金之不當得利  15,038元（=180,461元/12，元以下四捨五入）   

【附圖】
即原告起訴狀附圖。